ACORDAO-COMPLETO-2343465

ACÓRDÃO 2969/2019 ATA 13/2019 - SEGUNDA CÂMARA

VISTOS, relatados e discutidos estes embargos de declaração, opostos por Júlio César Araújo de Freitas contra o Acórdão 10868/2018-TCU-Segunda Câmara.
ACORDAM os ministros do Tribunal de Contas da União, reunidos em sessão da 2ª Câmara, ante as razões expostas pela relatora, e com fundamento nos arts. 32 e 34 da Lei 8.443/1992, em:
9.1. conhecer dos embargos de declaração e rejeitá-los;
9.2. dar ciência desta deliberação ao embargante e ao Instituto Federal de Educação, Ciência e Tecnologia do Amazonas.

Embargos de declaração apresentados contra acórdão que apreciou representação acerca de possíveis irregularidades no Ifam.

Segunda Câmara

3. Embargante: Júlio César Araújo de Freitas (CPF XXX.295.972-XX).
3.1. Responsáveis: Júlio César Araújo de Freitas (CPF XXX.295.972-XX) e Péricles Teixeira Veiga (CPF XXX.741.542-XX).

13.1. Ministros presentes: Augusto Nardes (na Presidência), Aroldo Cedraz, Raimundo Carreiro e Ana Arraes (Relatora).
13.2. Ministros-Substitutos presentes: Marcos Bemquerer Costa e André Luís de Carvalho.

ACORDAO-COMPLETO-2477931

Acórdão de Relação 7724/2021 - Segunda Câmara

Acórdão de Relação

ACORDAO-COMPLETO-2402863

Acórdão 4364/2020 - Segunda Câmara

ACORDAO-COMPLETO-2384346

Acórdão 793/2020 - Segunda Câmara

ANA ARRAES

ministra Ana Arraes.

Trata-se de embargos de declaração apresentados por Júlio César Araújo de Freitas contra o Acórdão 10868/2018-TCU-Segunda Câmara. 
2.	O recurso foi redigido nos seguintes termos:
"2. A SÍNTESE DOS FATOS 
Tratam os autos acerca da apuração de possíveis irregularidades no âmbito do IFAM, Campus Manaus-Centro, relativas à reforma do ginásio Elias Jacob Benzecry, objeto do contrato n° 10/2011, celebrado com a Construtora Therbas e Terraplanagem LTDA., no valor original de R$ 1.332.820,05, aditivado posteriormente para R$ 1.838.977,53. 
O jurisdicionado foi notificado em 18/05/2018 para apresentar defesa através do Ofício nº 0795/2018-TCU-SECEX-AM, que forneceu o prazo de 15 (quinze) dias para a apresentação da Manifestação. 
Em que pese os esclarecimentos prestados pelo Embargante em sede de alegações de defesa, foi proferido o Acórdão 10868/2018-TCU-Segunda Câmara que conheceu da presente representação e a julgou parcialmente procedente, rejeitando as justificativas apresentadas pelo ora embargante e aplicando-lhe multa de R$ 10.000,00 (dez mil reais) , com fundamento no art. 58, inciso II da Lei n° 8.444/1992. 
Com a devida vênia, a partir da análise detida do voto que ensejou o acórdão embargado, pode-se constatar a ocorrência de omissão quanto à análise de todos os argumentos de defesa apresentados pelo Embargante e a individualização de sua conduta, razão pela qual os presentes embargos de declaração constituem o instrumento recursal necessário a suprir eventual falha. 
3. DO CABIMENTO DE EMBARGOS DE DECLARAÇÃO
Os embargos de declaração são cabíveis a toda e qualquer decisão quando nela for percebida contradição, omissão ou obscuridade. No âmbito desta Corte de Contas, este instrumento processual é instituído pelo art. 287 do Regimento Interno do Tribunal de Contas da União, reproduzido nesta peça em tópico anterior, e pelo art. 34 da Lei Orgânica do TCU (Lei nº 8.443/1992) . 
Em relação às decisões passíveis de sofrer embargos de declaração, assim se posiciona o ilustre processualista Barbosa Moreira: 
TANTO ANTES QUANTO DEPOIS DA REFORMA, QUALQUER DECISÃO JUDICIAL COMPORTA EMBARGOS DE DECLARAÇÃO; É INCONCEBÍVEL QUE FIQUEM SEM REMÉDIO A OBSCURIDADE, A CONTRADIÇÃO OU A OMISSÃO EXISTENTE NO PRONUNCIAMENTO, NÃO RARO A COMPROMETER ATÉ A POSSIBILIDADE PRÁTICA DE CUMPRI-LO. 
No caso em comento, observa-se que a decisão embargada incorreu em omissão, conforme se verá adiante, uma vez que existe certa dissintonia entre os fundamentos colacionados no voto e a parte dispositiva do decisum, os quais, uma vez aclarados, certamente podem mudar os rumos do julgamento. 
Sendo assim, comprovados os requisitos de tempestividade e legitimidade, não restam dúvidas acerca do cabimento do presente instrumento recursal, razão pela qual se conclui que os embargos de declaração com efeitos modificativos mostram-se meio adequado e eficaz para a sanar o vício apontado e, eventualmente, reformar o acórdão embargado, para fins de exclusão da penalidade aplicada ao Embargante. 
4. O MÉRITO 
4.1. OMISSÃO 
Utilizando-se o Código de Processo Civil de forma subsidiária e suplementar ao processo administrativo, conforme previsto no artigo 15 do Novo CPC, constata-se a omissão da decisão quando esta apresenta fundamentação deficiente ou inexistente (art. 1.022, parágrafo único, II, c/c art. 489, § 1º, ambos do CPC/20152) . 
No caso em tela, verifica-se omissão na fundamentação do Voto da Representação em razão da (I) ausência de indicação da norma legal violada pela conduta reputada ilícita e (II) ausência de critério para balizar o valor da multa aplicada ao jurisdicionado. 
Explica-se: ao aplicar multa ao jurisdicionado, este Egrégio Tribunal fundamentou sua decisão no art. 58, inciso II da Lei n° 8.444/1992-LO/TCU, que assim dispõe: 
Art. 58. O Tribunal poderá aplicar multa de Cr$ 42.000.000,00 (quarenta e dois milhões de cruzeiros) , ou valor equivalente em outra moeda que venha a ser adotada como moeda nacional, aos responsáveis por: (...) II - ato praticado com grave infração à norma legal ou regulamentar de natureza contábil, financeira, orçamentária, operacional e patrimonial; 
O referido dispositivo legal, por si só, não tem força de imputar qualquer penalidade ao gestor, devendo sempre ser acompanhado da norma legal supostamente infringida pelos atos praticados, com vistas a fundamentar os motivos que ensejaram a decisão final. 
Todavia, no caso objeto do acórdão embargado, não se verifica a descrição de qual seria o suposto ato praticado com grave infração à norma legal e que seria imputado ao Embargante, em decorrência de suas condutas. Por isso, a utilização do termo 'grave infração' de forma indistinta e genérica, sem especificar a conduta acompanhada de seu elemento subjetivo, configura omissão que merece ser sanada. 
Nesse sentido, a Constituição Federal impõe, em seu artigo 93, inciso IX o dever de fundamentação nas decisões judiciais, sob pena de nulidade, sendo a fundamentação condição de validade da decisão (STRECK, 2016) : 
IX-todos os julgamentos dos órgãos do Poder Judiciário serão públicos, e fundamentadas todas as decisões, sob pena de nulidade[...] 
Acompanhando o mandamento constitucional, o Código de Processo Civil de 2015 reforçou em seu texto a necessidade e importância da fundamentação das decisões, esclarecendo o que é uma decisão fundamentada. 
Desse modo, considera-se fundamentada, nos termos do CPC/2015, aplicado subsidiariamente a esta Corte de Contas, a decisão que apresenta todos os seus fundamentos (legais, jurisprudenciais, principiológicos, etc.) relacionando-os ao caso concreto e explicando claramente esta relação (art. 489, §1º, I) , bem como informando os motivos da existência de quaisquer eventuais aplicações de conceitos indeterminados (art. 489, §1º, II) . 
A decisão, ainda, deve enfrentar todos os argumentos levantados capazes de modificar ou influenciar a conclusão do julgador (art. 489, §1º, IV) . 
Dessa forma, para aferir se uma decisão é ou não fundamentada, deve-se fazer o exercício de verificar se a decisão explica a correlação caso concreto-fundamento, informando os motivos ensejadores de aplicação (ou não) de súmulas, jurisprudência, precedentes ou conceitos indeterminados, de modo que uma decisão não seja capaz de justificar qualquer outra decisão. 
Além da ausência de fundamentação legal no acórdão da decisão ora rebatida, observa-se também que a mesma deixou de observar o inciso IV do artigo 489, §1º do CPC/2015: 'IV - não enfrentar todos os argumentos deduzidos no processo capazes de, em tese, infirmar a conclusão adotada pelo julgador.', como passa a expor: 
Com relação à indagação feita pelo Órgão Técnico acerca da prestação de garantia por parte da empresa, o ora embargante demonstrou, em suas alegações de defesa, que após a assinatura do Contrato n° 10/2011 - CMC, o IFAM notificou a empresa para apresentar o comprovante da prestação de garantia no valor de R$ 66.641,00, referente ao contrato originário, e no valor de R$ 14.585,00 referente ao Termo Aditivo 2/2012, pedido reiterado por meio do Ofício n° 24- DAP/CMC/Ifam/2016, já juntado nos autos do processo. 
O referido argumento deixou de ser enfrentado pelo voto em questão, que não o contrapôs, sem qualquer análise dos documentos então mencionados, o que precisa ser feito em sede de embargos. 
No que diz respeito à suposta omissão em adotar tempestivamente medidas sancionatórias contra a construtora Therbras, o então defendente apontou a ausência de exigência legal quanto ao referido prazo, que fica à cargo da Administração, de acordo com seus critérios de conveniência e oportunidade. 
O Voto em questão assim manifestou: 
'NESSE SENTIDO, EMBORA NÃO HAJA PRAZO EXPLÍCITO NA LEI, CLARO ESTÁ QUE A ATUAÇÃO DO IFAM FOI, SIM, INTEMPESTIVA, PORQUE NÃO RAZOÁVEL O LAPSO TEMPORAL DECORRIDO E PORQUE SÓ RETOMARAM AS AÇÕES DEPOIS DE PROVOCADOS PELO TCU, VISTO QUE TINHA MESMO SE ENCERRADA A ATUAÇÃO DO INSTITUTO. DESSE MODO, NÃO MERECEM ACOLHIDA AS RAZÕES DE JUSTIFICATIVA APRESENTADAS.' 
Aqui, percebe-se que o próprio Relator aponta a ausência de fundamentação legal, mantendo, ainda assim, a sua posição pelo julgamento irregular da restrição, com aplicação de penalidade, o que deliberadamente atinge a regra contida no CPC e na Carta Magna, de que toda decisão deve ser fundamentada em dispositivos legais, súmulas ou princípios. 
Reitera que ex-gestor tomou todas as medidas cabíveis para a aplicação da multa contratual em comento, e que o atraso não deve se confundir com a omissão, o que também deixou de ser plenamente rebatido pelo decisório. 
Com relação aos pagamentos realizados a despeito da suposta irregularidade da documentação da contratada, o voto assim se posiciona: 
'A FORMALIDADE ESTÁ PREVISTA EM LEI E SE PRESTA A RESGUARDAR A ADMINISTRAÇÃO DE FIGURAR NO POLO PASSIVO DE AÇÕES TRABALHISTAS, EM QUE PODE SER SUBSIDIARIAMENTE CONDENADA ACASO NÃO EXERÇA COM ZELO A FISCALIZAÇÃO, COMO NO CASO CONCRETO' 
Apesar de pontuar que as certidões de regularidade da empresa contratada têm como função resguardar a Administração de figurar como polo passivo em ações trabalhistas, a fundamentação do Voto não deixa claro de que modo a conduta do Embargante teria contribuído isoladamente para isso, tampouco o elemento subjetivo que teria servido de fundamento para 'presumir a consciência da ilicitude do ato por parte do responsável', conforme destacado em vários trechos do Relatório-Voto. 
Isso porque, conforme mencionado em sede instrutória, a ausência dos documentos não gerou qualquer dano à Instituição, o que deve convalidar a referida irregularidade em prol da consecução do interesse público. 
Necessário se faz, então, que tal elemento seja considerado quando da análise da impropriedade, de forma a adequar o voto ao instituto da convalidação, considerando que nunca se deve engessar a norma legal, devendo se interpretá-la de forma conjunta com todos os princípios e costumes que permeiam o ato administrativo. 
Finalmente, quanto ao pagamento da 1ª medição do aditivo sem que ela houvesse sido atestada pela comissão de fiscalização, o voto confirma o que foi apresentado na defesa: 
'15.4. NO PRESENTE CASO, NÃO HAVIA JUSTIFICATIVAS PARA PAGAMENTOS ANTECIPADOS (CONSUBSTANCIADOS NA QUITAÇÃO DA DESPESA SEM COBERTURA CONTRATUAL PORQUE ANTES DA CELEBRAÇÃO DO RESPECTIVO ADITIVO) . MESMO QUE NÃO TENHA HAVIDO DANO AO ERÁRIO, EVENTUALMENTE, O DESCUMPRIMENTO DA NORMA CONSTITUI FALHA GRAVE, PORQUE EXPÔS A RISCO DESNECESSÁRIO A ADMINISTRAÇÃO' 
Ora, Excelência, não havendo dano ao erário, e tendo o suposto risco não se concretizado, seria necessário que o elemento da convalidação fosse considerado na elaboração do decisum, como forma de evitar julgamentos desproporcionais, conforme mencionado acima. 
Nesse processo de exercício da competência constitucionalmente prevista de controle externo, os Tribunais de Contas, antes de determinação qualquer tipo punição, seja em caráter de multa-coerção ou multa-sanção, desde que não comprovada a ocorrência de dano ao erário público, ato de gestão ilegítimo, ilegal ou antieconômico, assim como a pratica de ato doloso ou eivado de má-fé por parte do jurisdicionado, deve exercer seu mister pedagógico, informando ao gestor acerca da ocorrência de falhas em relação a determinados atos de gestão e orientando no sentido de evitar o cometimento reincidente de tais restrições. 
Ademais, é necessário considerar, para fins de prequestionamento, que o gestor à época agiu de acordo com os procedimentos administrativos adotados pelo IFAM, sob o assessoramento da Comissão de Fiscalização do IFAM, razão pela qual não é razoável 'presumir' que o Embargante tinha consciência das supostas ilicitudes praticadas, uma vez que, apesar de ser o ordenador de despesas à época, suas atitudes estavam pautadas em relatório técnicos, emitidos pela comissão de inspeção. 
Portanto, se a penalidade de multa foi aplicada com base em 'suposições', seria o caso de verificar se o Diretor-Geral do Campus Manaus-Centro do Ifam não teria ordenado despesas com base em informações incorretas ou incompletas, fornecidas pela comissão de fiscalização, visto que havia equipe técnica responsável pela fiscalização do Contrato. 
Todavia, tais questões não foram consideradas na análise do Voto e as razões de defesa do Embargante foram fatalmente rechaçadas, configurando omissão de fundamentação. 
Sendo assim, através de uma análise detida dos fatos supostamente ilícitos apresentados na Representação e a conduta do Embargante, verificar-se-á que o ordenador de despesas à época, não incorrendo na prática de qualquer ato ilícito eivado de má-fé. 
Sobre isso, tem-se que a má-fé se perfaz em condutas desonestas, praticada com a intenção de lesar o erário ou de beneficiar a si ou a outrem, prejudicando a sociedade como um todo em favor de interesses privados e individualistas. 
Não há nos autos indício de que as ações desempenhadas pelo gestor tenham qualquer traço de improbidade ou intenção lesiva, considerando, como já mencionado, a inexistência de dano ao erário. 
Excelência, é imperioso que se analise o caso de forma sistemática, não bastando aplicar as multas dispostas da Lei Orgânica desta Corte, mas considerar todos os outros fatores aludidos pelo diploma legal, devendo a conduta subjetiva (boa-fé/má-fé) ser parte integrante do entendimento desta Corte de Contas. 
E analisar a conduta subjetiva dos gestores vai além de meras deduções. É fundamental que se prove o alegado, apontando de que forma o Administrador pretendeu se beneficiar e que meios utilizou para tal. 
Percebe-se, portanto, que o voto, além de carecer de fundamentação legal para aplicação de multa por 'ato praticado com grave infração à norma legal', deixou de considerar vários argumentos trazidos em sede de defesa pelo ora embargante, que consistem na conjugação de diversos elementos de convencimento, que vão desde a ausência de exigência normativa até a convalidação administrativa, passando pelo elemento subjetivo, necessitando, portanto, sanar os vícios apontados e, eventualmente, excluir, ou pelo menos reduzir, a multa aplicada individualmente ao Embargante.
 5. OS EFEITOS INFRINGENTES
Aferindo-se a presença dos vícios enumerados pelos embargos de declaração, deverá o julgador, em determinadas situações, reabrir o julgamento para modificar a decisão anteriormente proferida, uma vez que, nestes casos, a correção da falha repercute sobre o julgamento como um todo, haja vista que a modificação de algum ponto do decisum, afeta direta ou reflexamente todo o teor da decisão, pelo acréscimo da manifestação que nela faltava. 
É por este motivo que os embargos de declaração, em determinadas situações, necessariamente têm a força e o efeito de modificar o julgamento anteriormente proferido, sob pena de impossibilitar sua execução. 
O próprio Regimento Interno do TCU prevê a possibilidade de os embargos declaratórios possuírem efeitos modificativos, conforme pode-se observar pela redação do art. 287, § 7º, in verbis: 
Art. 287. Cabem embargos de declaração quando houver obscuridade, omissão ou contradição em acórdão do Tribunal. (...) § 7º Conferidos efeitos infringentes aos embargos, serão devolvidos os prazos a todos os interessados.
 Nessa esteira, seguem ementas de alguns julgados proferidos pelo sistema judicial pátrio acerca dos efeitos modificativos dos embargos de declaração, in verbis:
STJ - EMBARGOS DE DECLARAÇÃO NO RECURSO ESPECIAL EDCL NO RESP 859815 RS 2006/0081967-4 (STJ) DATA DE PUBLICAÇÃO: 21/06/2010 'EMENTA: EMBARGOS DE DECLARAÇÃO. EFEITOS MODIFICATIVOS. EXCEPCIONALIDADE. PRESCRIÇÃO. RECONHECIMENTO. 1. DESTINAMSE OS EMBARGOS DE DECLARAÇÃO A ACLARAR OBSCURIDADE, CORRIGIR CONTRADIÇÃO OU SUPRIR OMISSÃO. NO ENTANTO, É POSSÍVEL, EXCEPCIONALMENTE, ACOLHE-LOS COM EFEITO MODIFICATIVO. 2. NO CASO, OS ACÓRDÃOS DE APELAÇÃO E DE EMBARGOS INFRINGENTES QUE, CONFIRMANDO A SENTENÇA CONDENATÓRIA, TÃO SOMENTE ALTEROU A DOSIMETRIA DA PENA, NÃO SÃO CONSIDERADOS MARCOS INTERRUPTIVOS DA PRESCRIÇÃO. 3. EMBARGOS DE DECLARAÇÃO ACOLHIDOS COM EFEITOS MODIFICATIVOS PARA DECLARAR A PRESCRIÇÃO DA PRETENSÃO PUNITIVA ESTATAL.' EMBARGOS DE DECLARAÇÃO. EFEITOS MODIFICATIVOS. EXCEPCIONALIDADE. CONFLITO DE COMPETÊNCIA. ESTELIONATO. SAQUE DE PIS E FGTS. APRESENTAÇÃO DE ATESTADOS MÉDICOS FALSOS. DEPÓSITOS SOB A GUARDA DA CAIXA ECONÔMICA FEDERAL. COMPETÊNCIA. JUSTIÇA FEDERAL. '1. DESTINAM-SE OS EMBARGOS DE DECLARAÇÃO A SANAR AMBIGUIDADE, ACLARAR OBSCURIDADE, DIRIMIR CONTRADIÇÃO OU SUPRIR OMISSÃO (ART. 619 DO CPP) . 2. A OBTENÇÃO DE EFEITOS INFRINGENTES SOMENTE É POSSÍVEL, EXCEPCIONALMENTE, NOS CASOS EM QUE, RECONHECIDA A EXISTÊNCIA DE UM DESSES DEFEITOS, A ALTERAÇÃO DO JULGADO SEJA CONSEQUÊNCIA INAFASTÁVEL DE SUA CORREÇÃO, BEM COMO NAS HIPÓTESES DE ERRO MATERIAL OU EQUÍVOCO MANIFESTO QUE, POR SI SÓS, SEJAM SUFICIENTES PARA A INVERSÃO DO JULGADO. 3. NO CASO, SANADA A OMISSÃO, CONCLUIU-SE PELA COMPETÊNCIA DA JUSTIÇA FEDERAL, PORQUANTO AS CONDUTAS INVESTIGADAS - UTILIZAÇÃO DE DOCUMENTOS FALSOS PARA A LIBERAÇÃO DE COTA DO PIS E DO FGTS NA CAIXA ECONÔMICA FEDERAL - INDICAM EVENTUAL OFENSA A INTERESSES E SERVIÇOS DA UNIÃO. 4. EMBARGOS DE DECLARAÇÃO ACOLHIDOS PARA SANAR A OMISSÃO E, CONSEQUENTEMENTE, ATRIBUIR-LHES EFEITO MODIFICATIVO A FIM DE DECLARAR COMPETENTE O SUSCITADO, JUÍZO FEDERAL DA 3ª VARA CRIMINAL DA SEÇÃO JUDICIÁRIA DO ESTADO DE SÃO PAULO.' (EDCL NO AGRG NO CC 98.778/SP, REL. MINISTRO SEBASTIÃO REIS JÚNIOR, TERCEIRA SEÇÃO, JULGADO EM 24/08/2011, DJE 02/09/2011.) 'PROCESSO CIVIL - EMBARGOS DE DECLARAÇÃO - ALEGAÇÃO DE OMISSÃO - AÇÃO DE DESAPROPRIAÇAO - EFEITOS MODIFICATIVOS. I - HÁ OMISSÃO NO ACÓRDÃO QUANDO DEIXA DE SE MANIFESTAR SOBRE PONTO RELEVANTE DA CAUSA. II - HAVENDO, EM DECORRÊNCIA DA OMISSÃO, MODIFICAÇÃO DE ENTENDIMENTO, É POSSÍVEL EMPRESTAR EFEITO MODIFICATIVO AO RECURSO. III - EMBARGOS PROVIDOS PARCIALMENTE'. (TRF - 5A REGIÃO - EDCL NA APCIV 9006/PE, REL. JUIZ MANOEL ERDARDT - JSTJ E TRF 105/591) .
Na realidade, ao imprimir os efeitos infringentes aos embargos de declaração, o julgador comprova a inexistência de vaidade em reconhecer a ocorrência eventuais contradições, omissões ou obscuridades em seus decisórios.
A este respeito, interessante o ensinamento do ex-ministro do Superior Tribunal de Justiça, Washington Bolívar de Brito:
' (...) NÃO DEVE O JUIZ TER PEJO DE CONFESSAR QUE ERROU, EM QUALQUER CIRCUNSTÂNCIA E, MUITO ESPECIALMENTE, QUANDO AINDA HÁ TEMPO DE CORRIGIR-SE E CORRIGIR. POIS AQUELE QUE RECONHECE O SEU ERRO DEMONSTRA QUE É MAIS SÁBIO HOJE, QUANDO O CORRIGE, DO QUE ONTEM, QUANDO O PRATICOU'.
No caso em questão, conforme já mencionado, observa-se que a decisão proferida padece de vício de fundamentação, visto que não se vislumbra a individualização da conduta e os critérios utilizados para atribuição do valor da multa. 
Conforme já mencionado, não se identifica os critérios utilizados para a dosimetria da penalidade de multa, visto que o art. 57 da Lei Orgânica do TCU confere a possibilidade de ser aplicada em valor inferior, devido de até 100% do valor atualizado do suposto dano ao erário. 
Data maxima venia, em que pese o caráter punitivo da penalidade aplicada, não se vislumbra a apresentação de nenhum critério ou motivação legal para a determinação do valor da multa, uma vez que o acórdão recorrido não indica quais dispositivos legais teriam sido infringidos e, por isso, teriam embasado as supracitadas restrições, assim não como não foi demonstrado o critério para atribuição do montante da multa. 
Embora a aplicação de multa pela Corte de Contas seja considerada ato discricionário, a fixação do valor da penalidade de multa não pode vir desprovida de justificativa. 
A discricionariedade do ato não desobriga o julgador de apresentar os motivos que o levaram a tomar a decisão, mormente quando se refere à dosimetria da pena. 
Impende ressaltar que a análise quanto à escorreita proporcionalidade entre a sanção e à reprovabilidade da conduta do agente só é possível se estiverem presentes os critérios utilizados no arbitramento do valor da multa, sob pena desta se tornar arbitrária e não cumprir com seu mister pedagógico e/ou punitivo. 
Sem a devida explicitação dos motivos, torna-se extremamente difícil sindicar, sopesar, ou aferir a correção daquilo que foi decidido. Sem a motivação, fica frustrado ou, pelo menos, prejudicado o direito de recorrer. 
Portanto, não basta que a autoridade invoque um determinado dispositivo legal como supedâneo de sua decisão; é essencial que aponte os fatos, as inferências feitas e os parâmetros da graduação da multa. 
Identificando a efetiva ocorrência de omissão, pode - e deve - o órgão julgador, uma vez provocado pela via dos embargos de declaração, solver a questão da forma mais justa e adequada à realidade existente, emprestando efeitos modificativos ao instrumento recursal.
Nesse sentido, segue julgado desta Corte Federal de Contas, que deu provimento parcial a Embargos de Declaração, com o escopo de reduzir a multa aplicada, conforme se verifica:
 (...) ESPECIFICAMENTE NO QUE CONCERNE AO ATENDIMENTO À DETERMINAÇÃO DESTA CORTE, VERIFICO QUE O PRIMEIRO TERMO ADITIVO AO CONTRATO 39/2010 FOI FIRMADO JUSTAMENTE COM ESSA FINALIDADE NA DATA DE 29/5/2013. EM QUE PESE NÃO HAVER, NOS AUTOS, COMPROVAÇÃO DE QUE AS DEMAIS PENDÊNCIAS TERIAM SIDO SOLUCIONADAS ANTES DA ASSINATURA DO TERMO DE COMPROMISSO, NEM DE QUE TENHA SIDO REALIZADA UMA DETALHADA ANÁLISE TÉCNICA, ABRANGENDO OS CUSTOS DO EMPREENDIMENTO - O QUE SERIA DE SE ESPERAR, CONSIDERANDO O LAPSO TEMPORAL ENTRE A ELABORAÇÃO DO PROJETO EXECUTIVO E A ASSINATURA DO TERMO DE COMPROMISSO -, PONDERO QUE NÃO HÁ REGISTRO DE QUE O ATENDIMENTO A ESSA DETERMINAÇÃO DO TCU TENHA SIDO LEVADA EM CONSIDERAÇÃO PARA FINS DE DOSIMETRIA DA MULTA. SENDO ASSIM, MUITO EMBORA CONCORDE COM O RELATOR A QUO QUANDO CONSIGNA, EM SEU VOTO, QUE AS AUDITORIAS REALIZADAS POR ESTA CORTE NÃO TÊM O CONDÃO DE ATESTAR A REGULARIDADE DO OBJETO INSPECIONADO, ENTENDO QUE O ESFORÇO EM ADEQUAR O CONTRATO 39/2010 ÀS DETERMINAÇÕES PROFERIDAS NO ÂMBITO DO Acórdão 2886/2012-TCU-Plenário PREVIAMENTE À PACTUAÇÃO DO TERMO DE COMPROMISSO MERECEM RECONHECIMENTO, MOTIVO PELO QUAL PROPONHO, NESTA OPORTUNIDADE, A REDUÇÃO DA MULTA INICIALMENTE APLICADA AO GESTOR. (...) EM RAZÃO DO EXPOSTO, CABE CONHECER DOS PRESENTES EMBARGOS E, NO MÉRITO, DAR-LHE PROVIMENTO PARCIAL PARA SANAR AS OMISSÕES VERIFICADAS, CONCEDENDO EFEITOS INFRINGENTES PARA MODIFICAR O ITEM 9.1 DO Acórdão 1882/2016-TCU-Plenário E REDUZIR A MULTA APLICADA AO GESTOR POR MEIO DO ITEM 9.2 DO Acórdão 1989/2015-TCU-Plenário. (TCU - PROCESSO Processo 003.008/2014-2 - Acórdão 78/2017-TCU-Plenário - RELATOR MINISTRO BRUNO DANTAS - DATA DA SESSÃO: 25/01/2017) 
Sendo assim, aclarados os vícios da decisão rechaçada, requer sejam impressos os efeitos infringentes aos presentes embargos de declaração, a fim de que todos os pontos alegados em sede de alegações de defesa sejam apreciados por esta Corte de Contas e, por conseguinte, seja reformada a decisão embargada, no sentido de excluir as penalidades de multa aplicadas ao Embargante, com o consequente julgamento pelo não provimento da Representação em relação a sua pessoa.
6. OS PEDIDOS
Ante todo o exposto, requer a Vossa Excelência: 
a) sejam os presentes Embargos de Declaração CONHECIDOS, nos efeitos devolutivo e suspensivo, na forma do art. 287 do Regimento Interno do Tribunal de Contas da União; 
b) sejam PROVIDOS os presentes aclaratórios, com vistas a sanar a omissão indicada por este instrumento recursal, de modo que todos os pontos alegados em sede de alegações de defesa sejam apreciados por esta Corte de Contas, em atendimento ao disposto no art. 489, § 1º, inciso IV, do CPC, aplicado subsidiariamente ao Tribunal de Contas da União, conforme art. 298 do Regimento Interno do TCU. 
c) requer, ainda, sejam aplicados os efeitos infringentes aos presentes embargos, com a consequente reforma do acórdão, para que as penalidades de multa aplicadas ao Embargante sejam excluídas, com o consequente julgamento pelo não provimento da Representação, ante a inexistência de prova concreta de desvio de recursos públicos e da prática de qualquer ato ilegal, ilegítimo, antieconômico ou grave infração à norma legal ou regulamentar que lhe possa ser imputado.
Por fim, requer que todas as publicações e intimações referentes ao feito sejam dirigidas aos advogados Fábio Nunes Bandeira de Melo, inscrito na OAB/AM sob o nº 4.331 e Bruno Vieira da Rocha Barbirato, inscrito na OAB/AM sob o nº 6.975, ambos com escritório profissional localizado na Rua dos Angelins, nº 285, Conjunto Kyssia, Bairro Dom Pedro, CEP 69.040-230, sob pena de nulidade dos atos posteriores à juntada do mencionado instrumento procuratório."
É o relatório.

Fábio Nunes Bandeira de Melo (OAB/AM 4.331) e outros representando Júlio César Araújo de Freitas.

Não atuou.

EMBARGOS DE DECLARAÇÃO CONTRA DELIBERAÇÃO QUE APLICOU MULTA A RESPONSÁVEIS. ILEGALIDADES EM OBRAS REALIZADAS NO INSTITUTO FEDERAL DE EDUCAÇÃO, CIÊNCIA E TECNOLOGIA DO AMAZONAS. INEXISTÊNCIA DE OMISSÃO, CONTRADIÇÃO E OBSCURIDADE. CONHECIMENTO E REJEIÇÃO.

REPRESENTAÇÃO (REPR)

não atuou.

Considerando o atendimento dos requisitos de admissibilidade, cabe conhecer dos embargos de declaração opostos por Júlio César Araújo de Freitas contra o Acórdão 10868/2018-TCU-Segunda Câmara, por meio do qual o TCU, ao apreciar representação acerca de possíveis irregularidades em obras do Instituto Federal de Educação, Ciência e Tecnologia do Amazonas - Ifam, rejeitou as razões de defesa do embargante, ex-diretor-geral do campus Manaus-Centro, e aplicou-lhe multa de R$ 10 mil.
O recorrente alegou as seguintes supostas omissões na decisão combatida, requerendo aplicação de efeitos infringentes para reformá-la:
ausência de indicação da norma legal violada pelas condutas reputadas ilícitas;
inexistência de critério para aplicação de multa, uma vez que o TCU teria se baseado somente no art. 58 da Lei 8.443/1992, dispositivo que, por si só, não teria força para imputar penalidades;
não enfrentamento de seus argumentos sobre a ausência de prestação de garantias por parte da empresa;
de seus argumentos quanto à sua omissão de adotar tempestivamente medidas sancionatórias contra a Construtora Therbras;
não especificação de sua conduta no tocante aos pagamentos realizados, a despeito de suposta irregularidade de documentação da contratada;
ausência de dano ao erário quanto ao pagamento da 1ª medição do aditivo, sem que ela houvesse sido atestada pela comissão de fiscalização, o que não teria sido considerado no voto para abrandamento da multa aplicada ao embargante;
ausência de comprovação de má-fé do gestor, o que deveria excluir ou reduzir a multa a ele aplicada;
falta de motivação para o valor da multa aplicada.
As alegações do embargante não procedem. Detalho, a seguir, todas as contestações listadas acima:
2.1. Todas as condutas foram individualizadas, especificadas e fundamentadas, como se pode observar da transcrição da peça 69, p. 5, não procedendo as alegações do recorrente:
" (...) 
a) Autorizar o início das obras, e assinar os Termos Aditivos 1/2012, 2/2012 e 3/2012, sem que a empresa houvesse prestado a garantia, contrariando o art. 56 da Lei 8.666/1993, a cláusula segunda (itens 2.21 e 2.23) do Contrato 10/2011, a cláusula primeira do Termo Aditivo 1/2012, a cláusula segunda do Termo Aditivo 2/2012 e a cláusula primeira (subcláusula primeira) do Termo Aditivo 3/2012; 
b) Omitir-se na adoção tempestiva de medidas relativas à aplicação da sanção de multa e cobrança da mesma, infringindo os arts. 58 (inciso IV) , 66, 77 e 87 (inciso II e §2º) da Lei 8.666/1993 e cláusula oitava (itens 9.3 e 9.4) do Contrato 10/2011; 
c) Autorizar os pagamentos do Contrato 10/2011 sem que a documentação houvesse sido apresentada referente à regularidade trabalhista e perante a seguridade social e o FGTS, com infringência da cláusula sexta (itens 7.4.1 a 7.4.7) do Contrato 10/2011 e da Decisão 705/1994-TCU/Plenário; 
d) Omitir-se na adoção de medidas para evitar a retirada dos equipamentos e na adoção de medidas para recuperar os equipamentos retirados indevidamente, em oposição aos arts. 6º (inciso V) e 13 do Decreto-Lei 200/1967; 
e) Autorizar o pagamento de despesa sem o devido atesto, contrariando os arts. 62 e 63 da Lei 4.320/1964 e as cláusulas quarta (itens 4.3, 4.5 e 4.6) e sexta (item 7.1) do Contrato 10/2011.
 (...) "
2.2. Todas as condutas apresentaram o artigo legal violado, rebatendo os argumentos do embargante, conforme demonstrado na transcrição acima.
2.3. Os itens 25 e 26 do voto evidenciam a análise das alegações sobre a ausência de prestação de garantias por parte da empresa e rechaçam a tese relacionada pelo recorrente:
"25. A ausência de especificação e prestação de garantias pela construtora foi justificada pelo gestor ao interpretar que o art. 56 da Lei 8.666/1993 torna discricionário o início da execução contratual sem a prestação da garantia. 
26. Esta Corte já firmou entendimento de que o dispositivo citado se refere a exigir, ou não, no contrato a prestação de garantia, a exemplo do Acórdão 401/2008-TCU-Plenário, de relatoria do ministro Guilherme Palmeira. Conforme o voto condutor do aludido dispositivo, uma vez que o contrato previa a apresentação de garantia, a comprovação da sua prestação deveria anteceder a sua celebração."
2.4. Os itens 27 e 28 do voto embargado demonstram o enfrentamento dos argumentos sobre a omissão do responsável em adotar tempestivamente medidas sancionatórias contra a Construtora Therbras:
"27. Sobre a omissão em adotar tempestivamente medidas relativas à aplicação e cobrança da sanção de multa à construtora decorrente da inexecução parcial do contrato, o responsável alegou que 'o art. 87 da Lei 8.666/1993 não especifica prazo para a aplicação da multa, logo ele não teria sido infringido, visto que houve penalização da contratada' em momento posterior. 
28. A justificativa não merece ser acolhida pois, conforme análise feita pela unidade técnica, a paralisação da obra pela construtora ocorreu em setembro de 2012. Apenas em abril de 2016, após a autuação deste processo e de diligências promovidas pelo TCU, efetivamente se iniciaram os trâmites para aplicação de multa aos responsáveis, demonstrando uma atitude omissa e negligente por parte do gestor."
2.5. A conduta do embargante está descrita na peça 69, p. 5, evidenciando o descabimento de sua tese: 
"Autorizar os pagamentos do Contrato 10/2011 sem que a documentação houvesse sido apresentada referente à regularidade trabalhista e perante a seguridade social e o FGTS, com infringência da cláusula sexta (itens 7.4.1 a 7.4.7) do Contrato 10/2011 e da Decisão 705/1994-TCU/Plenário."
2.6. O TCU considerou que o pagamento da 1ª medição do aditivo, sem que ela houvesse sido atestada pela comissão de fiscalização, foi falha grave, em que pese a ausência de dano ao erário, motivando, assim, a aplicação de multa, conforme os itens 34 e 35 do voto:
"34. Por fim, quanto ao pagamento da 1ª medição do aditivo sem que ela houvesse sido atestada pela Comissão de Fiscalização, declarou se tratar de 'falha de cunho meramente formal, que não devem causar qualquer penalidade ao ex-gestor'. 
35. Porém, tal conduta representou grave afronta à Lei 4.320/1964, que expressamente dispõe no art. 62 que o pagamento da despesa só deverá ser efetuado quando ordenado após sua regular liquidação." 
No âmbito do TCU, é considerado de boa-fé o responsável que, embora tenha concorrido para a irregularidade, seguiu as normas pertinentes, os preceitos e os princípios do Direito. A análise, portanto, é feita sob o ponto de vista objetivo, sem que seja necessária a comprovação de má-fé (dolo) , mas apenas da ausência de boa-fé objetiva. Dessa forma, não há que se falar em omissão por comprovação de má-fé em aclaratórios.
O valor da multa também não pode ser considerado desproporcional, pois que motivado pelas cinco condutas irregulares dispostas no voto embargado, demonstrando sua gravidade.
	Ante o exposto, deve-se conhecer dos embargos e rejeitá-los. Nesses termos, VOTO por que seja aprovada a minuta de acórdão que submeto à deliberação deste Colegiado.
TCU, Sala das Sessões Ministro Luciano Brandão Alves de Souza, em 30 de abril de 2019.
ANA ARRAES 
Relatora